【裁判字號】    96,訴,3669
【裁判日期】    970716
【裁判案由】    優惠存款
【裁判全文】
臺北高等行政法院判決
                                  96年度訴字第03669號
                              .
原      告  甲○○
被      告  銓敘部
代  表  人  乙○○代理部長）.
訴訟代理人  丙○○
            丁○○
上列當事人間因優惠存款事件，原告不服公務人員保障暨培訓委
員會中華民國96年8 月28日96公審決字第0561號復審決定，提起
行政訴訟。本院判決如下：
    主  文
原告之訴駁回。
訴訟費用由原告負擔。
    事  實
壹、事實概要：
    原告原係台北市立中興醫院（民國94年1 月1 日改制為台北
    市立聯合醫院中興院區）人事室助理員，前經被告以92年4
    月18日部退三字第0922241513號函重行審定，核定自92年6
    月2 日退休生效並支領月退休金。嗣被告以96年6 月14日部
    退管三字第0962791431號函（下稱原處分），依增訂退休公
    務人員公保養老給付金額優惠存款要點（下稱公保優存要點
    ）第3 點之1 規定，核算原告之公保養老給付於優惠存款期
    滿後得辦理續存之最高金額為新台幣（下同）664,467 元。
    原告不服，提起復審，經遭駁回，遂向本院提起行政訴訟。
    原告未於言詞辯論期日到場，僅提出書狀為陳述。
貳、兩造聲明：
一、原告聲明：
    撤銷復審決定及被告核定原告公保養老給付於優惠存款期滿
    後得辦理續存之最高額為664,467 元。
二、被告聲明：
    原告之訴駁回。
參、兩造之陳述：
一、原告主張之理由：
(一)退休公務人員享有18% 優惠存款利率為人詬病，於目前微利
    時代，為求社會公平正義，政府乃研議公務人員退休所得合
    理化改革，然主管機關為避免直接調降18% 利率引發民怨，
    設計繁複曲折之計算公式，將「主管職務加給」「專業補助
    費」「月退休所得百分比」等項目納入計算可辦理優惠存款
    之金額，造成中、高階退休主管減少利息之幅度小，而基層
    退休人員減少之幅度大。改革方案宣稱「合理化」，實則造
    成中高階及基層退休人員間嚴重差別待遇之不公平結果。
(二)按修正前公保優存要點規定，退休時依在職繳納保險費之保
    險俸（薪）級及投保年資，計算其可辦理優惠存款之金額，
    而保險俸（薪）級已反映出不同職級之待遇差異，高階主管
    領得多，優惠存款利息相對也多，所以只要繳納保費之年資
    相同，不論職等，均享有18% 優惠利率，此乃立足點平等且
    一視同仁；惟修正後方案考量「主管職務加給」「專業補助
    費」「月退休所得百分比」等，造成中高階及基層退休人員
    間計算基礎之懸殊差距。
(三)按新制規定：
１、每月退休所得（分子）＝月退休金＋每月公保優惠存款利息
    ＋年終慰問金/12
    在職同等級人員現職待遇（分母）＝本俸＋專業加給＋主管
    職務加給+年終工作獎金/12
    分子÷分母＝月退休所得百分比
２、以原告為例，月退休金為37,895元，年終慰問金/12 為3,56
    7 元；本俸為32,425元，專業加給為19,670元，年終工作獎
    金/12 為6,347 元，按月退休所得百分比88% 計算，每月得
    領取之優惠存款利息為9,967 元，以此換算得辦理優惠存款
    金額為664,467 元（9,967 ×12÷18%）， 與修正前原告領
    取之月利息15,576元（原辦理優惠存款金額1,038,400 元×
    18% ÷12），相差5,609 元。
３、倘原告退休時擔任主管，分母部分則可納入5 職等主管加級
    3,630 元，計算每月得領取之優惠存款利息則為13,161元，
    增加3,194 元，顯見改革方案對基層人員造成傷害最深，而
    對擔任主管者衝擊較小。
(四)主管機關強調「新制考量主管加給，不僅落實退休所得合理
    化，亦在彰顯在職期間貢獻較多者，其退休當給予適當所得
    之合理保障」。查現行待遇規定，主管加給最高與最低職等
    之差距為9.6 倍，專業加給為2.2 倍，薪級為4.5 倍，其他
    考績、工程、績效獎金亦為倍數之差，主管人員在職期間已
    享有優渥待遇，倘再依此為基礎計算得辦理優惠存款之金額
    ，造成中高階與基層人員退休所得之更大差距。非主管人員
    擔任職場第1 線工作，經辦各項瑣事雜務，勞心勞力，其工
    作20年以上對社會之貢獻，亦不遜於主管人員。
(五)主管機關亦稱「按改革方案，職等較高者之退休所得上限百
    分比較低」，以此強調新制並非為高階主管量身訂作，然而
    職等愈高，主管加給及專業加給也相對高，縱使其月退休所
    得百分比可能減少3 至5 個百分比，計算之利息損失比例仍
    較基層人員為輕。主管機關指出「依改革方案之規劃，未來
    部長級人員之每月退休所得將減少5 千餘元，簡任第12 職
    等主管人員，最高亦將減少7 千餘元」，此乃就絕對值而言
    ，但原告退休時僅任職5 職等，利息之減少金額就高達5 千
    餘元，以該損失金額占原領退休所得之百分比而言，受害程
    度遠超過高階主管。
(六)有關改革方案不適用支領1 次退休金人員乙節，或係考量其
    退休所得百分比偏低，為照顧其生活，故未納入適用範圍；
    然原告退休時並無法預知退休方案將修正，並對原告造成1
    年約6 萬8 千元之利息損失，倘能預知，勢必於退休時比較
    改革方案條件下「月退」及「1 次退」之利弊得失，選擇對
    己最有利之方案。
(七)主管機關可依法修訂公保優存要點，然該修正案既經立法院
    院會決議予以廢止，必有其爭議性及非妥適性，改革方案確
    造成圖利中高階主管、嚴重剝削基層人員之結果。原告請求
    在立法院尚未就復議案作成決議前，暫緩實施新制，並籲請
    改革方案應回歸「公務人員退休法」及「公保養老給付辦法
    」之立法精神，以「本俸」為計算內涵，而就爭議所在之18
    % 優惠存款利率逕予檢討，才符公平、合理原則。
二、被告主張之理由：
(一)查公保優存要點第3 點之1 規定：「（第1 項）支領月退休
    金人員之每月退休所得，不得超過依最後在職同等級人員現
    職待遇計算之退休所得上限百分比；．．．（第7 項）本點
    規定實施前已退休之公務人員，於本點規定實施後優惠存款
    期滿續存時，應依最後退休等級及最後服務機關核實證明最
    後在職時具有前項第2 款之俸給項目；其中除技術或專業加
    給按前項第2 款第1 目後段之定額標準計算外，應按本點規
    定實施時待遇標準及當年度（如當年度尚未訂定，則依前一
    年度）軍公教人員年終工作獎金（慰問金）發給注意事項計
    算每月退休所得及最後在職同等級人員現職待遇。．．．（
    第8 項）前項人員每月退休所得超過依第1 項計算之退休所
    得上限百分比者，減少其養老給付得辦理優惠存款之金額，
    使不超過退休所得上限百分比；．．．」，公保優存要點第
    3 點之1 修正施行日（95年2 月16日）之前已退休之公務人
    員亦應一體適用該規定，按95年待遇標準計算，使其每月退
    休所得不超過依最後在職同等級人員現職待遇計算之退休所
    得上限百分比。復查同要點第3 點之1 第6 項第2 款規定：
    「最後在職同等級人員現職待遇，指下列各目合計之金額：
    1 、按退休等級及最後在職待遇標準，依公務人員俸給法規
    規定計算每月實際支領本（年功）俸（薪）額，加計按各類
    人員適用之技術或專業加給及人數加權平均計算所得之各職
    等定額技術或專業加給。2 、申請退休之公務人員就下列標
    準選擇對其較為有利者所計算之主管職務加給：．．．3 、
    按最後在職待遇標準依退休生效日當年度（如當年度尚未訂
    定，則依前一年度）軍公教人員年終工作獎金（慰問金）發
    給注意事項計算之全年年終工作獎金十二分之一之金額。」
    ，公保優存要點所稱「最後在職同等級人員現職待遇」係指
    本（年功）俸（薪）額、技術或專業加給加權平均數、主管
    職務加給、年終工作獎金十二分之一等俸給項目合計之金額
    ；有關專業加給部分，係按各類人員適用之技術或專業加給
    及人數加權平均計算所得之各職等定額技術或專業加給。被
    告以96年6 月14日部退管三字第0962791431號函重新核算原
    告於優惠存款期滿後得辦理續存之最高金額為664,467 元，
    並無違誤。
(二)原告主張被告推動之公務人員退休所得合理化改革方案（下
    稱改革方案）將主管職務加給、專業補助費（即專業加給）
    、月退休百分比等納入內涵計算，違反平等原則一節：
１、本次改革方案係參採世界各國對於合理退休所得之設限機制
    ，退休所得替代率落實之；所謂所得替代率即是退休人員之
    每月退休所得與同等級在職人員之每月薪資所得之比例。改
    革方案採退休所得替代率來設計，係在使公務人員在職期間
    之待遇與退休所得能有合理區別；真正目的則在避免因為改
    革，導致公務人員退休後之經濟條件驟然減低過大，同時也
    避免退休人員之退休所得高過在職薪資所得。
２、在退休所得替代率之框架下，重點在於現職薪資所得內涵之
    設計，設計之初因考量公務人員俸給法第5 條規定，公務人
    員依法除得支領本俸或年功俸外，尚得支領各項法定加給包
    含職務加給（主管加給、職務加給及危險職務加給）、技術
    或專業加給與地域加給。另依行政院人事行政局提供之資料
    顯示，現行公務人員專業加給計有25種，係依據公務人員擔
    任職務所具技術與專業而訂定不同之專業加給給與標準。由
    於公務人員在職薪資所得項目繁多，為期明確並杜爭議，本
    次改革方案以現行公務人員之法定給與中，各類人員主要共
    同支給項目－本俸（年功俸）、技術或專業加給、主管職務
    加給及年終工作獎金4 項給與計列現職薪資所得（即現職待
    遇），其他諸如地域加給、危險職務加給或其他非法律所定
    之津貼及變動性薪資等，不予計入現職所得之計算內涵，以
    符實際並減少爭議。
３、本次改革方案在於讓同一位公務人員在職期間之待遇與退休
    所得能有合理區別，合理保障公務人員權益，俾使公務人員
    退休所得能與在職所得有合理之差別，故公務人員在職擔任
    主管者理應於計算其退休所得時，於現職所得中加計主管職
    務加給；不僅在落實退休所得合理化，亦在彰顯在職期間貢
    獻較多者，其退休後自當給予適當退休所得之合理保障，並
    無違反平等原則。
(三)原告主張改革方案將基層非主管人員調降優存額度，遠較高
    階主管人員為多一節：
１、改革方案對於退休所得上限百分比，分為2 種：簡任第12職
    等以上主管人員及政務人員，退休所得不得超過現職待遇之
    75%-80% ；其餘人員之退休所得上限則為85%-95% 。職等較
    高者，其退休所得上限已相對較低。
２、依改革方案之規劃，未來部長級人員之每月退休所得，最高
    將減少5 千餘元，簡任第12職等主管人員之每月退休所得，
    最高亦將減少7 千餘元。
３、以簡任第14職等常務次長為例，其退休所得與現職待遇相較
    ，替代率僅60.5% ，以其退休所得替代率本即偏低，且並無
    超過現職所得之不合理現象，因此，退休所得不受影響。
４、改革方案之現職待遇所計列之專業加給，係以25種專業加給
    表適用總人數加權平均計算。由於25種專業加給表數額高低
    不同，未來以加權平均數計算後，各表適用人員均依其職等
    適用同一加權平均數，不會產生現職專業加給高者退休所得
    扣較少，現職專業加給低者退休所得扣較多之不合理現象。
(四)原告主張准其重新選擇1 次退休金或月退休金種類一節：
    查公務人員退休法施行細則第25條規定：「退休人員或遺族
    依本法擇領退休金、撫慰金及補償金之種類，均應於辦理時
    審慎決定，經銓敘部審定並領取退休給與後，不得以任何理
    由請求變更。」，原告既依上開規定擇領月退休金，經被告
    審定並領取退休給與後，自不得再變更。
(五)原告主張改革方案業經立法院決議廢止，請暫緩實施一節：
１、依中央法規標準法第3 條規定：「各機關發布之命令，得依
    其性質，稱規程、規則、細則、辦法、綱要、標準或準則。
    」，法務部89年10月5 日法89律字第000402號函規定略以，
    中央法規標準法第3 條所列7 個法規命令之名稱，基於法秩
    序安定及人民預測可能之考量，上開規定似宜解釋為列舉規
    定，非例示規定。依中央法規標準法第3 條、第7 條、立法
    院職權行使法第60條第1 項規定及上開法務部函釋，須送立
    法院查照者，係指以中央法規標準法第3 條所定7 種名稱定
    名之授權命令或職權命令。
２、依公保優存要點第1 點規定：「退休公務人員公保養老給付
    金額辦理優惠存款，依本要點行之。」，該要點並非由法律
    授權訂定。又其名稱係「要點」，非中央法規標準法第3 條
    所定7 種名稱之一。要點所規範之內容，依最高行政法院93
    年度判字第78號判決意旨，優惠存款制度係政府早期為照顧
    一般公教人員退休生活而建立之政策性福利措施，其超額利
    息亦由退休金支給機關編列預算支付，故其為政策性補助措
    施，於政府預算有限之情況下，主管機關自得本其權責加以
    審酌得適用之對象與範圍，以期有限之資源發揮最大之效益
    。優惠存款制度既為政策性福利、補助措施，被告為規範公
    務人員辦理公保養老給付優惠存款事項，所訂頒之業務處理
    之一般抽象性規定，性質應屬行政程序法第159 條第2 項第
    1 款，關於機關業務處理方式所為之一般性「行政規則」，
    與同條項第2 款，關於統一解釋法令、認定事實及行使裁量
    權而訂頒之解釋性、裁量性基準，二者於性質上有所不同。
３、公保優存要點並非法規命令、職權命令，自無須函送立法院
    審查。惟考試院及被告基於尊重立法院審議考試院及被告95
    年度預算案時所作成之公保優存要點須送立法院審查之決議
    ，業於95年2 月16日以部退一字第0952589058號函，將公保
    優存要點函送立法院查照。
４、依憲法第62條規定：「立法院為最高立法機關由人民選舉之
    立法委員組織之，代表人民行使立法權。」，立法院職權行
    使法亦明定，立法院各項職權之行使係以決議方式為之。立
    法院採合議制，職權之行使應以立法院之名義行之。立法院
    設立之各委員會僅具單位性質，所為之決議於未經院會通過
    前尚未發生拘束力。依立法院職權行使法第62條規定，行政
    命令經審查後，發現有違反、變更或牴觸法律者，或應以法
    律規定事項而以命令定之者，應提報院會，經議決後，通知
    原訂頒之機關更正或廢止之。公保優存要點增訂第3 點之1
    雖經法制、預算及決算委員會聯席會決議應予廢止，惟該決
    議經於95年4 月11日提報立法院院會表決時，經主席裁示交
    付黨團協商，迄今均尚未作成決議，故公保優存要點第3 點
    之1 仍為現行有效存在之規定，被告仍得繼續依該規定辦理
    退休公務人員之公保養老給付金額優惠存款事宜。
    理  由
甲、程序方面：
壹、本件被告代表人於訴訟繫屬中由朱武獻變更為乙○○，並已
    具狀聲明承受訴訟。
貳、本件原告經合法通知，無正當理由未於言詞辯論期日到場，
    查無行政訴訟法第218 條準用民事訴訟法第386 條所列各款
    情事，爰依行政訴訟法第218 條準用民事訴訟法第385 條之
    規定，准被告聲請，由其一造辯論而為判決。
乙、實體方面：
壹、兩造不爭之事實及兩造爭點：
    如事實概要欄所述之事實，業據提出被告92年4 月18日部退
    三字第0922241513號函（核定退休生效並支領月退休金）、
    原處分為証，為兩造所不爭執，堪信為真，兩造爭點厥為：
一、優存要點是否已經立法院決議廢止，失其效力？
二、改革方案將主管職務加給、專業補助費（即專業加給）、月
    退休百分比等納入內涵計算，是否違反平等原則？
三、改革方案就「調降優存額度」方面，是否基層非主管人員調
    降遠較高階主管人員為多？有無違反公平原則：
四、原告就修正前之18% 利息有無信賴利益？
貳、本院之判斷：
一、本件應適用之法條：
    公保優存要點（95年1 月17日增訂，自同年2 月16日實施）
    第3 點之1 規定：「（第1 項）支領月退休金人員之每月退
    休所得，不得超過依最後在職同等級人員現職待遇計算之退
    休所得上限百分比；…（第2 項）前項人員每月退休所得超
    過退休所得上限百分比者，在依公務人員退休法所支領退休
    給與不作變動之前提下，減少其養老給付得辦理優惠存款之
    金額，使不超過退休所得上限百分比。…（第7 項）本點規
    定實施前已退休之公務人員，於本點規定實施後優惠存款期
    滿續存時，應依最後退休等級及最後服務機關核實證明最後
    在職時具有前項第二款之俸給項目；其中除技術或專業加給
    按前項第二款第一目後段之定額標準計算外，應按本點規定
    實施時待遇標準及當年度（如當年度尚未訂定，則依前一年
    度）軍公教人員年終工作獎金（慰問金）發給注意事項計算
    每月退休所得及最後在職同等級人員現職待遇。（第8 項）
    前項人員每月退休所得超過依第一項計算之退休所得上限百
    分比者，減少其養老給付得辦理優惠存款之金額，使不超過
    退休所得上限百分比；‧‧」
二、優存要點並未失效：
    依立法院職權行使法第62條規定，行政命令經審查後，發現
    有違反、變更或牴觸法律者，或應以法律規定事項而以命令
    定之者，應提報院會，經議決後，通知原訂頒之機關更正或
    廢止之。可知立法院採合議制，職權之行使應以立法院之名
    義行之。立法院設立之各委員會僅具單位性質，所為之決議
    於未經院會通過前尚未發生拘束力。公保優存要點增訂第3
    點之1 雖經法制、預算及決算委員會聯席會決議應予廢止，
    惟該決議經於95年4 月11日提報立法院院會表決時，經主席
    裁示交付黨團協商，迄今均尚未作成決議，故公保優存要點
    第3 點之1 仍為現行有效存在之規定，被告仍得繼續依該規
    定辦理。
三、改革方案將主管職務加給、專業補助費（即專業加給）、月
    退休百分比等納入內涵計算，並未違反平等原則：
（一）按退休公務人員退休金優惠存款制度之建立，係立法院法
      制委員會於48年7 月15日審議公務人員退休法修正草案時
      ，基於早期公務人員每月待遇所得微薄，且其支領之一次
      退休金係以其最後在職之月俸額及本人實物代金為基數之
      內涵，造成退休實質所得偏低，為照顧退休人員生活，乃
      決議由銓敘部邀請有關機關研商。銓敘部爰與財政部於49
      年11月2 日會銜訂定發布「退休公務人員退休金優惠存款
      辦法」（按：現已修正為「退休公務人員一次退休金優惠
      存款辦法」）；而退休公務人員公保養老給付優惠存款制
      度，亦係基於上述因素及軍保退伍給付已得辦理優惠存款
      之考量，由銓敘部於63年12月17 日 訂定「退休公務人員
      公保養老給付金額優惠存款要點」，另行政院64年2 月3
      日以台64財字第989 號令訂定發布本件公保優存要點6 點
      後開辦，以為學校教職員公保養老給付金額辦理優惠存款
      之依據，由上述優惠存款制度之形成及沿革可知，公保養
      老給付辦理優惠存款，乃屬一項政策性之補助措施，且僅
      適用於特定族群，該優惠存款之孳息，係屬政府之福利性
      措施，其存款金額減少雖使將來發生之孳息減少，惟依公
      教人員保險法規定應給予之公保養老給付金額及依學校教
      職員退休條例及其施行細則規定應核發之退休金金額並不
      會因而減少，被告就部分退休所得偏高之人員酌予調整其
      公保養老給付辦理優惠存款之額度，並未減少原告等之公
      保養老給付金額及退休金金額，該優惠存款之孳息，自非
      屬退休金之一部。且依大法官釋字第443 號解釋意旨，有
      關福利部分受法律規範之密度，應較限制人民權益者寬鬆
      ，即無以法律或法律授權之命令為依據之必要，主管機關
      於審酌政府財力負擔及各類公務人員待遇類型等因素，考
      量整體公益衡平原則，並兼顧退休公務人員之實質權益保
      障，在政府補助性支出之資源有限情況下，自得本其權責
      就適用之對象與範圍，為必要及限定性之分配，以期有限
      之資源發揮最大之效益。又上開優惠存款制度實施多年，
      公教人員之待遇已逐年向上調整，84年7 月1 日退撫新制
      實施後，退休金基數之計算內涵提高為本（年功）俸1 倍
      ，公教人員退休所得大幅提昇，部分具有退撫新、舊年資
      之人員，其退休所得甚至有超過現職同等級人員薪資之不
      合理現象，且國內金融市場利率亦向下調降，致政府負擔
      之優惠存款差額利息相對提高，形成各級政府沈重財政負
      擔，故教育部考慮上開社會經濟狀況、財政收支情形與整
      體公益衡平原則，審酌得適用之對象、範圍及辦理優惠存
      款之額度，乃依權限修正增訂前揭公保優存要點第3 之1
      規定，明定支領月退休金人員之每月退休所得，不得超過
      依最後在職同薪級人員現職待遇計算之所得上限百分比，
      每月退休所得，依該點第1 項計算之，超過退休所得上限
      百分比者，減少其養老給付得辦理優惠存款之金額，使不
      超過退休所得上限百分比（即採用退休所得替代率），以
      符合正當性與公平性，自未違反憲法第15條人民財產權之
      保障及公平、法律保留原則。
（二）在「退休所得替代率」之框架下，重點在於現職薪資所得
      內涵之設計，設計之初因考量公務人員俸給法第5 條規定
      ，公務人員依法除得支領本俸或年功俸外，尚得支領各項
      法定加給包含職務加給（主管加給、職務加給及危險職務
      加給）、技術或專業加給與地域加給。另依行政院人事行
      政局提供之資料顯示，現行公務人員專業加給計有25種，
      係依據公務人員擔任職務所具技術與專業而訂定不同之專
      業加給給與標準。由於公務人員在職薪資所得項目繁多，
      為期明確並杜爭議，本次改革方案以現行公務人員之法定
      給與中，各類人員主要共同支給項目－本俸（年功俸）、
      技術或專業加給、主管職務加給及年終工作獎金4 項給與
      計列現職薪資所得（即現職待遇），其他諸如地域加給、
      危險職務加給或其他非法律所定之津貼及變動性薪資等，
      不予計入現職所得之計算內涵，以符實際並減少爭議。此
      乃主管機關政策形成空間，且與改革方案「退休所得替代
      率」之主旨並無違背，自難謂有違平等原則。
四、改革方案就「調降優存額度」方面，基層非主管人員調降縱
    較高階主管人員為多，但係適用「退休所得替代率」之必然
    結果，並未違反公平原則：
（一）改革方案對於退休所得上限百分比，分為2 種：簡任第12
      職等以上主管人員及政務人員，退休所得不得超過現職待
      遇之75%-80% ；其餘人員之退休所得上限則為85%-95% 。
      職等較高者，簡任第12職等以上高階人員退休所得上限已
      相對較低。以簡任第14職等常務次長為例，其退休所得與
      現職待遇相較，替代率僅60.5% ，並無超過現職所得之不
      合理現象，其所調降優存額度自然較低，易言之，就「調
      降優存額度」方面，基層非主管人員調降所以會比高階主
      管人員為多，係因高階主管退休所得替代率本即偏低，並
      無超過現職所得之不合理現象，故係為採用「退休所得替
      代率」之必然結果，難謂違反平等原則。
（二）改革方案之現職待遇所計列之專業加給，係以25種專業加
      給表適用總人數加權平均計算。由於25種專業加給表數額
      高低不同，以加權平均數計算後，各表適用人員均依其職
      等適用同一加權平均數，不會產生現職專業加給高者退休
      所得扣較少，現職專業加給低者退休所得扣較多之不合理
      現象。
五、原告就修正前之優存額度並無信賴利益：
    按「信賴保護原則攸關憲法上人民權利之保障，公權力行使
    涉及人民信賴利益而有保護之必要者，不限於授益行政處分
    之撤銷或廢止」（行政程序法第119 條、第120 條及第126
    條參照），即行政法規之廢止或變更亦有其適用。行政法規
    公布施行後，制定或發布法規之機關依法定程序予以修改或
    廢止時，應兼顧規範對象信賴利益之保護。除法規預先定有
    施行期間或因情事變遷而停止適用，不生信賴保護問題外，
    其因公益之必要廢止法規或修改內容致人民客觀上具體表現
    其因信賴而生之實體法上利益受損害，應採取合理之補救措
    施，或訂定過渡期間之條款，俾減輕損害，方符憲法保障人
    民權利之意旨。至經廢止或變更之法規有重大明顯違反上位
    規範情形，或法規（如解釋性、裁量性之行政規則）係因主
    張權益受害者以不正當方法或提供不正確資料而發布者，其
    信賴即不值得保護；又純屬願望、期待而未有表現其已生信
    賴之事實者，則欠缺信賴要件，不在保護範圍。…」（大法
    官釋字第525 號解釋參照）。是以，行政法規之廢止或變更
    ，亦有信賴保護原則之適用，即法規之廢止變更應兼顧規範
    對象信賴利益之保護。而信賴保護之構成要件須符合(1)信賴
    基礎：即行政機關表現在外具有法效性之決策；(2)信賴表現
    ：即人民基於上述之法效性決策宣示所形成之信賴，實際開
    始規劃其生活或財產之變動，並付諸實施，此等表現在外之
    實施行為乃屬「信賴表現」；(3)信賴在客觀上值得保護等要
    件。原告雖主張長期以來信賴包含優惠存款在內之退撫制度
    ，在公保優存要點第3 點之1 修正後，使原告客觀上具體表
    現其因信賴而生之實體法上利益受損害云云。惟按大法官釋
    字第280 號解釋揭櫫「…優惠存款每月所生利息，如不能維
    持退休人員之基本生活（例如低於編制內委任一職等一級公
    務員月俸額），其優惠存款自不應一律停止，」準此，在保
    障一定生活條件之前提下，優惠存款非不得取消或減少金額
    ；且大法官釋字第485 號解釋亦指明「鑒於國家資源有限，
    有關社會政策之立法，必須考量國家之經濟及財政狀況‧‧
    亦應力求與受益人之基本生活需求相當，不得超過達成目的
    所需必要限度‧‧」可知，社會福利措施（即使是經「立法
    」之法律保留），亦以「（維持）基本生活相當（所需）為
    限」，蓋任何法規皆非永久不能改變，法規未來可能修改或
    廢止，受規範者並非毫無預見，而公保優存要點自施行以來
    歷經多次修正，原告與臺灣銀行間亦是每兩年或一年簽定優
    存契約，原告謂因上揭優惠存款要點之修正，致受有優惠存
    款利息差額之損失云云，尚難謂係屬基於法效性決策宣示所
    形成之信賴，而實際開始規劃其生活或財產之變動，並付諸
    實施之「信賴表現」行為，容僅係「純屬願望、期待」，而
    未有表現其已生信賴之事實，核與信賴保護原則之適用要件
    未合。至原告得否主張被告應准其重新選擇1 次退休金或月
    退休金，與原處分內容無關，並非本院審理範圍。
六、原告係於92年6 月2 日自台北市立中興醫院退休且支領月退
    休金之公務人員，依當時公保優存要點規定，以其按退撫新
    制施行前年資核給之公保養老給付金額1,038,400 元存入台
    灣銀行股份有限公司信義分公司，並續存至96年6 月24日期
    滿。次查原告經被告核定退休年資為28年5 個月，案經被告
    依據公保優存要點第3 點之1 第1 項第1 款、第6 項第1 款
    第1 目及第2 款第3 目、第7 項及第8 項規定，核計其退休
    所得上限為88% ，其每月退休所得之最高金額為51,429 元
    ，扣除月退休金37,895元及1/12之年終慰問金3,567 元，其
    每月得領取之優惠存款利息為9,967 元，再以優惠利率年息
    18% 計算，原告得辦理優惠存款最高金額為664,467 元。被
    告以原告原優惠存款金額高於得續存優惠存款之最高金額，
    爰以96年6 月14日部退管三字第0962791431號函通知原告於
    上開公保優存要點修正施行後，續存時應按該得續存優惠存
    款最高金額664,467 元辦理，並無違誤。
七、從而，原處分並無不法，訴願決定予以維持，亦稱正確，原
    告徒執前詞，訴請撤銷，為無理由，應予駁回。
參、兩造其餘攻擊防禦方法均與本件判決結果不生影響，故不逐
    一論述，併此敘明。
據上論結，本件原告之訴為無理由，依行政訴訟法第218 條、第
98條第1 項前段，民事訴訟法第385 條，判決如主文。
中    華    民    國    97    年    7     月    16    日
                    臺北高等行政法院第二庭
                              審判長法  官  徐瑞晃
                                    法  官  蕭惠芳
                                    法  官  畢乃俊
上為正本係照原本作成。
如不服本判決，應於送達後20日內，向本院提出上訴狀並表明上
訴理由，如於本判決宣示後送達前提起上訴者，應於判決送達後
20日內補提上訴理由書（須按他造人數附繕本）。
中    華    民    國    97    年    7     月    16    日
                                    書記官  簡信滇


司法院資訊處製作；財團法人民間司法改革基金會備份。
